【裁判字號】    91,訴,1181
【裁判日期】    920624
【裁判案由】    有關工廠登記事務
【裁判全文】
臺北高等行政法院判決                            九十一年度訴字第一一八一號
                              .
    原      告  甲○○
    被      告  經濟部
    代  表  人  林義夫部長）.
    訴訟代理人  丙○○
右當事人間因工廠登記事務事件，原告不服行政院中華民國九十年十月二十二日台九
十訴字第０五二六一四號訴願決定，提起行政訴訟。
本院判決如左：
    主  文
原告之訴駁回。
訴訟費用由原告負擔。
    事  實
一、原告於民國九十年四月十六日以興昌精米工廠代表人乙○○在六十九年間未經共
    有人等同意，擅自以不正確之土地謄本及冒用已死亡之原告被繼承人王光本名義
    向台灣電力公司申請用電證明；該工廠之機械室、粗糠間、廁所及騎樓均利用違
    章建築，違反工廠設立登記規則第六條；又該工廠已停工二年，依工廠設立登記
    規則視同歇業，向台南縣政府申請撤銷興昌精米工廠之工廠登記。案經台南縣政
    府審查，於九十年四月二十日以九０府建工字第五七七六一號函復原告，略以依
    該府工廠登記資料顯示，興昌精米工廠經前台灣省政府建設廳查核符合「違章未
    登記工廠放寬處理原則」之規定，准予工廠登記為合法工廠，且八十九年度工廠
    校正尚正常營運中；雖依據九十年三月十四日新頒工廠管理輔導法第二條規定，
    該廠未達工廠規定之規模，惟依同法第三十三條規定，該法施行前已依工廠設立
    登記規則領有工廠登記者，其符合該法規定之工廠應自中央主管機關公告之日起
    二年內，申請換發工廠登記證，至不符該法規定者，其原領之工廠登記證由主管
    機關公告註銷之。訴願人不服，以興昌精米工廠是王光本君於三十五年九月二十
    日在原善化鎮○○段四二三─一地號興建，而乙○○君申報登記之廠房坐落於同
    段四二三─二二地號，係違章建築，門牌雖相同，但廠房不同，王光本君於六十
    二年四月十八日死亡，乙○○君以不正確之土地謄本及冒用王光本君名義申請用
    電證明而申請工廠登記，且該工已停工二年以上，台灣電力公司用電紀錄可證，
    依工廠設立登記規則第十三條及工廠管理輔導法第二十條規定應撤銷工廠登記，
    台南縣政府不向電力公司及該府建設局查證，徒以八十九年該工廠校正尚正常營
    運之不實資料敷衍，致其權益受損云云，原告提起訴願，遭駁回。原告不服，經
    向高雄高等行政法院起訴，為該院以該院無管轄權而於九十一年一月三十一日以
    九十年度訴字第二一二四號裁定移送本院審理。
二、兩造聲明：
  (一)原告未於言詞辯論期日到場，惟據其所提書狀及曾到庭陳述聲明：1.原處分及訴
    願決定均撤銷。2.請求被告撤銷興昌精米工廠之工廠登記。
  (二)被告聲明：1.原告之訴駁回。
              2.訴訟費用由原告負擔。
二、兩造之爭點：興昌精米工廠有無工廠管理輔導法第三十三條之適用？
  (一)原告主張之理由：
    1.台南縣政府不依原告九十年四月十六日申請書違法不向台灣電力公司查證興昌
      精米工廠之營業用電量及六十八年六月二十一日向台灣電力公司申請用電證明
      乃冒用王光本（62.4.18 死亡）名義偽造文書，又未測試興昌精米工廠機械已
      停工數年不能運轉之事等行政行為。
    2.興昌精米工廠是王光本於三十五年九月二十日在原善化鎮○○段四二三─一地
      號地上之台灣紅瓦磚木造廠房（大信街拓寬時拆除）。而乙○○申報登記之廠
      房係違章建築（基地同段423─22地號），門牌雖相同，但廠房不同。土地坐
      落善化鎮四二三─二二地號及地上房屋經台南地方法院六十四年家字第九號民
      事判決三審確定，確認房地為甲○○等繼承人共有，六十五年二月十八日確定
      。乙○○未得甲○○之同意，擅自以不正確之土地謄本為申請附件。乙○○又
      冒用死者王光本之印於六十八年六月二十一日向台灣電力公司申請用電證明，
      以違法附件於六十九年一月二十八日申請工廠登記，並違法取得工廠登記。
    3.依乙○○所附興昌精米工廠機件配置圖之機械室、粗糠間、廁所及騎樓均利用
      違章建築物，違反工廠設立登記規則亦違反工廠管理輔導法第十六條第三款之
      規定。興昌精米工廠已停工二年以上，台灣電力公司用電紀錄可證，另依工廠
      設立登記規則第十三條及工廠管理輔導法第二十條規定應撤銷工廠登記。
    4.興昌精米工廠並不符合工廠管理輔導法規定之工廠，不適用該法第三十三條之
      條件，台南縣政府既不向台灣電力公司及該府建設局查證。徒以「八十九年該
      工廠校正尚正常營運中」之不實資料敷衍，只要查證用電記錄，可證所謂「校
      正尚正常營運中」為不實在。原處分顯然違法不當。訴願之決定也違法不當，
      理由矛盾。
  (二)被告主張之理由：
    1.原告為申請撤銷興昌精米工廠之工廠登記事件，不服行政院台九０訴字第０五
      二六一四號訴願決定「訴願駁回」，原告不服該訴願決定，乃提起本行政訴訟
      。
    2.查「工廠管理輔導法」業經  總統九十年三月十四日華總一義字第九００００
      四六四九０號令公布施行。有關工廠從事物品製造、加工之範圍、一定面積、
      一定電力容量、熱能暨產業類別業經經濟部九十年三月二十六日經（九０）工
      字第０九００四六０六七七０號公告暨九十年九月六日經（九０）工字第０九
      ００四六一九四００號公告修正在案。修正後公告事項如次：一、從事物品製
      造、加工之範圍：以行政院主計處編印之「中華民國行業標準分類」之Ｃ大類
      製造業為認定原則，但屠宰業或僅從事修理業務者除外。二、一定面積：廠地
      面積（建築物基地面積）達一百平方公尺以上，或廠房面積達五十平方公尺以
      上。三、一定電力容量、熱能：電力容量、熱能（馬力與電熱之合計）達二‧
      二五千瓦以上。四、產業類別：以行政院主計處編印之「中華民國行業標準分
      類」之Ｃ製造業之中類，如食品及飲料製造業‧‧‧等二十四項為認定原則。
      有關工廠登記之產業類別及主要產品應依本部前開公告公告事項四、產業類別
      ：以行政院主計處編印之「中華民國行業標準分類」之Ｃ製造業之中類‧‧‧
      等二十四項為認定原則。暨參照經濟部九十年四月六日經（九０）工字第０九
      ０二一００三一五０號函檢送之「產業類別及產品一覽表」認定其產業別及主
      要產品。依前述規定，未達工廠公告規模之小型製造業，雖無需依工廠管理輔
      導法規定辦理工廠登記，惟從事製造加工業務時，其有關土地分區、環保、建
      管、消防等仍應依相關法令規定辦理，合先敘明。
    3.本案經核已達工廠公告規模，係屬應依工廠管理輔導法辦理換證之工廠，並經
      臺南縣政府九十一年四月二十五日府建工字第０九一０三０一五五八號函准予
      換證，並核發九九─六五八七三二─００號工廠登記證在案。
    4.興昌精米工廠係於六十九年間依當時工廠設立登記規則及相關規定申請工廠登
      記，依原工廠設立登記規則及現行之工廠管理輔導法規定均無需檢附土地或建
      物所有權人之同意書，該工廠經臺南縣政府初審、前臺灣省政府建設廳查核符
      合違章工廠放寬處理原則之規定，准予工廠登記，為領有工廠登記證之合法工
      廠。當時申辦時附有臺灣電力公司臺南區營業處之用電證明，並經臺南縣政府
      建管單位查簽係屬都市計畫前之合法房屋。
    5.本件興昌精米工廠既經臺南縣政府查明八十九年仍參與工廠校正，且無事實足
      以認定該工廠以停工超過一年，同時該工廠主要設備仍在，隨時可生產，自無
      從依工廠管理輔導法第二十條規定予以公告註銷其工廠登記及工廠登記證。
    理  由
一、原告未於言詞辯論期日到場，經核並無民事訴訟法第三百八十六條各款所列情形
    ，爰依行政訴訟法第二百十八條準用行政訴訟法第三百八十五條第一項之規定，
    准依被告之聲請由其一造辯論而為判決，又依九十年三月十四日公布之工廠管理
    輔導法第三條、第四條第一款第（二）目及第五條規定「本法所稱主管機關．．
    在中央為經濟部；在直轄市為直轄市政府；在縣（市）為縣（市）政府。」辦理
    工廠設立許可、登記及其撤銷、註銷、廢止事項屬中央主管機關權責。「工廠之
    設立許可、登記與撤銷、註銷、廢止及相關業務事項，中央主管機關得委託直轄
    市、縣（市）主管機關或其他政府機關辦理。前項業務經委託後，其申請事項由
    受託機關辦理。」又依訴願法第七條規定，無隸屬關餘之機關辦理受託事件所為
    之行政處分，視為委託機關之行政處分。台南縣政府依經濟部九十年四月十六日
    經（九０）工字第０九００四六０七九八０號公告，受託辦理工廠之設立許可、
    登記及其撤銷、註銷、廢止事項，視為經濟部之行政處分，合先敘明。
二、按工廠歇業者，應將工廠登記證繳銷；其不繳銷者，由主管機關公告註銷之。工
    廠有下列情形之一者，視同歇業：一、有事實足以認定工廠已停工超過一年者。
    但工廠有正當理由無法復工，報經主管機關核准者，不在此限。二、工廠主要生
    產設備已搬遷，經主管機關認定無繼續製造、加工之事實者。本法施行前，已依
    工廠設立登記規則領有工廠登記證者，其符合本法規定之工廠，應自中央主管機
    關公告之日起二年內，申請換發工廠登記證；屆期未辦理或不符本法規定者，其
    原領之工廠登記證由主管機關公告註銷之，為工廠管理輔導法第二十條及第三十
    三條前段所規定。
四、本件原告於九十年四月十六日以興昌精米工廠代表人乙○○在六十九年間未經共
    有人等同意，擅自以不正確之土地謄本及冒用已死亡之原告被繼承人王光本名義
    向台灣電力公司申請用電證明；該工廠之機械室、粗糠間、廁所及騎樓均利用違
    章建築，違反工廠設立登記規則第六條；又該工廠已停工二年，依工廠設立登記
    規則視同歇業，向台南縣政府申請撤銷興昌精米工廠之工廠登記。案經台南縣政
    經台南縣政府查察結果，興昌精米工廠條於六十九年間依當時工廠設立登記規則
    及相關規定申請工廠登記，為合法工廠，領有工廠登記證。該工廠於八十九年工
    廠校正時係屬正常，並經臺南縣政府派員現場勘查結果，該廠原機械設備仍在，
    隨時可生產；又現階段碾米廠業務已萎縮，一年只要生產幾天後可能即無業務再
    生產，用電量自然較少，尚無法從用電量紀錄即判斷有停工情事。該工廠八十九
    年仍參與工廠校正，且無事實足以認定其已停工超過一年，難認興昌精米工廠有
    工廠管理輔導法第二十條規定視同歇業之情事，因駁回原告之申請。原告不服，
    主張如事實欄所載。
五、經查：
  (一)本件興昌精米工廠係於六十九年間依當時工廠設立登記規則及相關規定申請工廠
    登記，依原工廠設立登記規則及現行之工廠管理輔導法規定均無需檢附土地或建
    物所有權人之同意書，該工廠經臺南縣政府初審、前臺灣省政府建設廳查核符合
    違章工廠放寬處理原則之規定，准予工廠登記，為領有工廠登記證之合法工廠。
    當時申辦時附有臺灣電力公司臺南區營業處之用電證明，並經臺南縣政府建管單
    位查簽係屬都市計畫前之合法房屋。此有台南縣政府九十年五月十七日覆經濟部
    函及台灣省政府六十年三月二十二日府建四字第八二三三號函示有關建築法修正
    公布前合法房屋之認定函影本各乙份附卷可稽。從而原告主張乙○○係以不實之
    土地謄本申請工廠登記並冒用他人名義申請用電證明云云，即非本件得予審究之
    範疇，又原告固稱興昌精米工廠係於三十五年間由王光本君建造紅瓦磚木造廠房
    ，與乙○○君申報登記之廠房係違章建築不同乙節，惟本件工廠合法建物之認定
    並非以原告所稱係以其父王光本建造之三十五年紅瓦磚木造廠房為標準，而係指
    其建物於都市計畫公布前已建妥者，均可視為舊有合法房屋而認定，從而原告此
    部分主張，亦無礙於系爭工廠合法之登記。
  (二)再本件興昌精米工廠八十九年、九十年皆接受台南縣政府委託鎮公所人員之工廠
    校正暨營運調查，其校正結果為正常營運，此有經濟部統計處九十二牛五月九日
    經統處字第０九二０四一０五二九０號函附卷可參，另系爭工廠於八十八年至九
    十年五月間止，亦復有使用營業用電之紀錄，此有台灣電力股份有限公司台南區
    營業處九十二年五月十四日Ｄ臺南費核九０五--００六八號函附卷可憑。從而系
    爭工廠並無事實足認該工廠已停工超過一年，而同時目前工廠主要生產設備仍在
    ，隨時可生產，尚無從依工廠管理輔導法第二十條規定予以公告註銷，原告主張
    系爭工廠業已停工一年以上，應予撤銷其工廠登記，核不足採。
  (三)至原告固請求將系爭工廠內之機器，送請鑑定是否該機器已有多年未經使用，再
    乙○○於另民事案件中，曾稱其願放棄系爭工廠之經營，顯見乙○○未再經營該
    工廠云云，惟查本件係原告於九十年四月十六日申請台南縣政府稱系爭工廠有停
    工一年以上，應予銷其工廠登記，惟查該工廠八十九年、九十年業經工廠校正屬
    正常營運，且復有營業用電之紀錄，已如前述，從而原告聲請再對系爭工廠機器
    為鑑定，核無必要，至原告稱乙○○於訴狀中表示不願再經營該工廠係據其九十
    二年三月十三日乙○○所提之民事答辯狀所載，復有原告所提之該訴狀影本附卷
    可稽，從而縱原告所稱屬實，亦僅屬該系爭工廠於九十年後發生有應予撤銷工廠
    登記事項，為新發生之事實，尚非本件本院所得審酌之範圍，附此敘明。
六、綜上所述，本件臺南縣政府九十年四月二十日九０府建工字第五七七六一號函，
    以興昌精米工廠條工廠管理輔導法九十年三月十四日公布施行前，依規定領有工
    廠登記者，且八十九年度工廠校正尚正常營運中。依工廠管理輔導法第二條規定
    ，興昌精米工廠雖未達工廠規定之規模，惟依同法第三十三條規定，該法施行前
    已依工廠設立登記規則領有工廠登記者，而符合該法規定之工廠應自中央主管機
    關公告之日起二年內，申請換發工廠登記證，屆期未辦理或不符工廠管理輔導法
    規定者，始由主管機關公告註銷其原領之工廠登記證，並無不妥，訴願決定，予
    以維持，亦屬妥適。原告仍執前詞，聲請撤銷，並請求撤銷系爭工廠登記，為無
    理由，應予駁回。
據上論結，本件原告之訴為無理由，爰依行政訴訟法第九十八條第三項前段、第二百
十八條，民事訴訟法第三百八十五條第一項，判決如主文。
中    華    民    國    九十二      年        六    月    二十四    日
                 臺 北 高 等 行 政 法 院   第 七 庭
                                審 判 長 法  官  鄭小康
                                         法  官  林金本
                                         法  官  黃秋鴻
右為正本係照原本作成。
如不服本判決，應於送達後二十日內，向本院提出上訴狀並表明上訴理由，如於本判
決宣示後送達前提起上訴者，應於判決送達後二十日內補提上訴理由書（須按他造人
數附繕本）。
中    華    民    國    九十二      年        六      月    二十五      日
                                         書記官  黃倩鈺


司法院資訊處製作；財團法人民間司法改革基金會備份。
